【裁判字號】    90,台上,1677
【裁判日期】    900322
【裁判案由】    偽造文書
【裁判全文】
最高法院刑事判決                                九十年度台上字第一六七七號
    上  訴  人  甲○○
右上訴人因偽造文書案件，不服台灣高等法院中華民國八十七年十二月十七日第二審
判決（八十七年度上訴字第五○○一號，起訴案號：台灣台北地方法院檢察署八十六
年度偵字第一九○二一號），提起上訴，本院判決如左：
    主  文
上訴駁回。
    理  由
按刑事訴訟法第三百七十七條規定，上訴於第三審法院，非以判決違背法令為理由，
不得為之。是提起第三審上訴，應以原判決違背法令為理由，係屬法定要件。如果上
訴理由狀並未依據卷內訴訟資料，具體指摘原判決不適用何種法則或如何適用不當，
或所指摘原判決違法情事，顯與法律規定得為第三審上訴理由之違法情形，不相適合
時，均應認其上訴為違背法律上之程式，予以駁回。本件原判決認定上訴人甲○○於
民國八十四年八月間，自任會首，招募每會新台幣（下同）五千元，含會首計三十九
會，會期自同月十五日起至八十七年五月十五日止之互助會。上訴人原邀其夫林萬豐
之兄弟林萬福、林萬成、林萬發參加該互助會，惟上訴人於向林萬福、林萬成、林萬
發收取第一次會款時，林萬福、林萬成、林萬發均以經濟因素為由，拒絕參加該互助
會。上訴人竟未經林萬福、林萬成、林萬發之同意，仍將其三人列為會員，並基於意
圖為自己不法所有之概括犯意，連續於原判決附表所載之標會日，在台北市○○街二
巷六號一樓，先後於標單上記載標金及偽造林萬福、林萬成、林萬發之署押，而偽造
成林萬福、林萬成、林萬發名義之標單後，持以標得會款，致該互助會活會會員誤認
林萬福、林萬成、林萬發確有參加該互助會，並標得會款，而將各該次會款交付上訴
人。上訴人旋於八十六年五月宣告倒會，足以生損害於林萬福、林萬成、林萬發及該
互助會活會會員林樹欉等人等情。因而維持第一審依想像競合犯及牽連犯關係，論處
上訴人連續行使偽造私文書，足以生損害於他人罪刑部分之判決，駁回上訴人在第二
審之上訴。已敘明上開事實業據告訴人林樹欉指訴甚明，並經被害人林萬成、林萬福
、林萬發指陳綦詳，核與證人即該互助會之會員楊魏翠芳所證述情節相符。即上訴人
亦供稱伊向林萬福、林萬成、林萬發收取上揭互助會之第一次會款時，林萬福等三人
表明不參加。而其後於原判決附表所載時間標會時，伊曾書寫其等三人名義之標單標
取會款等情，且有互助會會單附卷可稽。事證明確，為其所憑之證據及認定之理由。
並以證人陳俐伶並未答應頂替林萬發參加前揭互助會，業據陳俐伶供證甚詳。至證人
潘履忠雖證述伊應上訴人之邀請，參加前開互助會之二會，以頂替林萬福、林萬成原
應允參加之二會等情。但上訴人既未徵得林萬福、林萬成之同意，而擅自於標單上偽
造林萬福、林萬成之署押，並記載標金，持以競標會款，使其他活會會員誤認被冒用
名義之林萬福、林萬成等確有參加該互助會，並標得會款，而將各該次會款交付上訴
人，旋上訴人於該互助會會期未屆滿前即宣告倒會，自足以生損害於林萬福、林萬成
及其他活會會員，上訴人仍不能解免行使偽造私文書罪責。上訴人否認有行使偽造私
文書犯行，所辯：伊向林萬福、林萬成、林萬發收取前揭互助會第一次會款時，林萬
福等三人表示不參加前開互助會，伊即找潘履忠、陳俐伶予以頂替。嗣潘履忠、陳俐
伶標得會款後，有繳死會會錢，伊並無行使偽造私文書犯行等情，係屬卸責之詞，不
足採信，亦於理由內詳予指駁及說明。核其所為論斷，與卷內資料相符，從形式觀察
，並無認定事實不依證據或有何採證違背經驗法則、論理法則等違法情形存在。本件
上訴意旨略以：上訴人原邀林萬福、林萬成、林萬發參加上開互助會，其等三人於上
訴人請求繳交第一次會款時，始後悔不參加，上訴人即找潘履忠、陳俐伶予以頂替。
上訴人雖未經林萬福等三人之同意，而以其等名義書寫標單，標取會款，但潘履忠、
陳俐伶標得會款後，有繳納死會會錢，並不足以生損害於林萬福等三人。原審未詳予
調查究明，即就上訴人論以行使偽造私文書罪責，要有未合等情。惟由上所述，原判
決已說明其就案內所有證據，本於調查所得心證，分別定其取捨，而憑以認定上訴人
為行使偽造私文書犯行之依據及理由。上訴意旨乃徒就原判決明確論斷之事項，及原
審採證認事之職權行使，任意指摘，自與法律規定得為第三審上訴理由之違法情形，
不相適合。其上訴違背法律上之程式，應予駁回。至上訴人牽連所犯之詐欺罪部分，
原審係依刑法第三百三十九條第一項論處，核屬刑事訴訟法第三百七十六條第四款之
案件。茲牽連之行使偽造私文書罪部分上訴既不合法，自無從就該牽連之輕罪併為實
體上審理，依刑事訴訟法第三百七十六條規定，此部分既經第二審判決，自不得上訴
於第三審法院。上訴人復對此部分提起上訴，顯非適法，應併予駁回。
據上論結，應依刑事訴訟法第三百九十五條前段，判決如主文。
中      華      民      國     九十     年      三      月    二十二    日
                              最高法院刑事第七庭
                                  審判長法官  吳  雄  銘
                                        法官  池  啟  明
                                        法官  石  木  欽
                                        法官  郭  毓  洲
                                        法官  吳  三  龍
      右正本證明與原本無異
                                              書  記  官
中      華      民      國     九十     年      三      月    二十七    日


司法院資訊處製作；財團法人民間司法改革基金會備份。
